最高法院刑事判決　　　　　　　　　　　　　　　八十八年度台上字第五○五六號
　　上　訴　人　甲○○
右上訴人因殺人未遂案件，不服台灣高等法院台中分院中華民國八十六年九月二日第
二審更審判決（八十六年度上更(一)字第一九六號，起訴案號：台灣彰化地方法院檢察
署八十四年度偵字第五七八一號），提起上訴，本院判決如左：
    主  文
原判決撤銷，發回台灣高等法院台中分院。
    理  由
本件原判決認定上訴人甲○○於民國八十四年七月二十二日凌晨二時許，在彰化縣鹿
港鎮○○路○段四四○號附近，遇見其前妻古梅美與被害人蔡佳宏同行，上訴人與被
害人互瞄一眼而發生口角，被害人即持水果刀先刺向上訴人；上訴人為防衛其生命權
，竟基於殺人之犯意，取出所有之西瓜刀朝被害人頭、胸等致命部位及雙砍殺八刀
，被害人經送醫急救倖免於死等情。因而撤銷第一審判決，改判仍論處上訴人殺人未
遂罪刑。固非無見。
惟查，(一)、刑法第六十二條規定，對於未發覺之罪自首而受裁判者，減輕其刑。此「
發覺」，係指有偵查犯罪職權之公務員已知悉犯罪事實與犯罪之人而言。本件原判決
論述「案發後被害人經人送醫，該派出所警員許記榮到醫院瞭解案情時，被害人家屬
已猜測係被告行凶，業據許記榮於本院調查時結證在卷。」（見原判決第五頁第十、
十一行），因認上訴人不合自首之要件。惟被害人家屬究係指何人﹖如何「猜測」係
上訴人行兇﹖且該家屬向警員許記榮報告之內容為何﹖更有進者，該有偵查犯罪職權
之警員許記榮究否因而知悉、發覺上訴人犯罪﹖凡此與上訴人所為是否符合自首之要
件攸關，乃原審並未深入調查明白，率以案發後被害人家屬已「猜測」係上訴人行兇
一節，認為不符自首之要件，尚嫌理由矛盾。(二)、被害人指證案發當時，上訴人一語
不發便持刀砍伊，伊並未持刀先砍殺上訴人云云（見原審八十五年度上訴字第六七九
號卷第四十五、四十六頁），倘屬無訛，則上訴人並非因被害人先動手刺殺，為防衛
自己，始持刀砍殺被害人，即與正當防衛之要件有間。究竟實情如何﹖原審對此不利
於上訴人之證言，究否可採，未予詳細審究，並於理由中論述，自屬未盡調查能事。
(三)、上訴人於審理中一再陳稱，行兇所用之西瓜刀為古梅美所有（見八十五年度上訴
字第六七九號卷第十七頁背面、第三十一頁、第五十六頁背面），究否實情﹖原審亦
未詳予調查，並說明其所憑之證據及理由，即逕認該把西瓜刀為上訴人所有而依法沒
收，亦嫌理由不備。本件上訴人上訴意旨，指摘原判決不當，非無理由，應認仍有發
回更審之原因。
據上論結，應依刑事訴訟法第三百九十七條、第四百零一條，判決如主文。
中      華      民      國    八十八    年      九      月      九      日
                              最高法院刑事第八庭
                                  審判長法官  吳  雄  銘
                                        法官  池  啟  明
                                        法官  石  木  欽
                                        法官  郭  毓  洲
                                        法官  謝  俊  雄
      右正本證明與原本無異
                                              書  記  官
中      華      民      國    八十八    年      九      月    十四      日
